臺灣花蓮地方法院民事簡易判決  
111年度花原簡字第80號
原      告  賴惠美  
訴訟代理人  陳芝蓉律師（法扶律師）
被      告  謝百勇  
上列當事人間請求返還不當得利事件，本院於民國111年11月17
日言詞辯論終結，判決如下：
    主      文
被告應給付原告新臺幣貳拾萬柒仟零肆拾捌元，及自民國111年1
1月8日起至清償日止，按年息百分之五計算之利息。
原告其餘之訴駁回。
訴訟費用由被告負擔百分之七十八，餘由原告負擔。
本判決第一項得假執行。但被告如以新臺幣貳拾萬柒仟零肆拾捌
元為原告供擔保後，得免為假執行。　　
　　事實及理由
一、原告主張：被告前以執有原告所簽發之發票日為民國107年3
    月1日、到期日108年4月1日，票載發票金額新臺幣（下同）
    100萬元、票號0000000號本票1紙（下稱系爭本票）為由，
    依票據關係請求原告給付票款100萬元，並經本院以108年度
    花簡字第337號民事簡易判決作成「被告(即本案原告)應給
    付原告(即本案被告)100萬元，及自108年4月1日起至清償日
    止，按年息6%計算之利息」（該民事事件下稱前A案），嗣
    被告以前A案判決為執行名義，向本院民事執行處聲請強制
    執行，經本院民事執行處以110年2月18日花院楓108司執仁
    字第22682號函檢送債權計算書予被告，被告分配金額為1,1
    50,458元（計算式：執行費33,202元+一般債權債權原本1,0
    10,900元+利息106,356元=1,150,458元）。被告復以原告於
    107年3月1日向被告借貸100萬元，被告當場交付現金予原告
    ，原告開立系爭本票交付被告，然原告迄今並未還款，依消
    費借貸法律關係請求原告返還100萬元為由，向本院提起清
    償債務民事訴訟，業經本院以109年度訴字第113號民事判決
    （該民事事件下稱前B案）理由認定被告承認有於109年2月1
    0日收受原告給付之20萬元，是原告對被告所負100萬元借款
    債務，及被告對原告所負20萬元不當得利債務，互為抵銷，
    被告得請求原告賴惠美給付金額為80萬元。原告不服並上訴
    ，業經臺灣高等法院花蓮分院以110年度上易字第17號判決
    廢棄原判決命原告給付新臺幣80萬元及裁判費用，第一、二
    審裁判費用均由被告負擔。被告接獲本院110年2月26日作成
    之前B案一審判決時，即知其得請求之票款金額逾80萬元部
    分為無法律上原因，其逕依系爭本票面額100萬元請求分配
    ，致原應發還原告之分配金額少受分配，故被告受領不應受
    償之金額，係屬無法律上原因而受有利益，詎原告依不當得
    利法律關係向鈞院聲請調解，被告拒不到場致調解不成立，
    故原告本件依民法第179條規定，請求被告將溢領款項265,3
    74元（計算式：1,150,458元-80萬元本金-85,084元利息=26
    5,374元）返還原告等語，並聲明：被告應給付原告265,374
    元，及自起訴狀繕本送達被告翌日起至清償日止，按年息5%
    計算之利息。
二、被告則以：被告於前審有關承認收取原告20萬元部分，被告
    已依民法第88條、第90條主張意思表示錯誤並撤銷該意思表
    示，被告不是法律專業人士，因長久之訴訟造成體力與精神
    上不甚負荷，因此在法庭上之程序筆錄常有不利於己之意思
    表示錯誤，比如，系爭本票債權金額100萬元已獲清償卻又
    根據本票主張請求80萬元，即為錯誤之意思表示之一，法官
    亦無闡明並詢問何以根據同一筆債權而重覆。原告有義務提
    出積極證據證明被告有收受原告20萬元等語。並聲明：原告
    之訴駁回；如受不利判決，願供擔保，請准宣告免為假執行
    。
三、本院之判斷：
　㈠經查，被告曾於108年8月13日起訴主張其執有原告因消費借
    貸法律關係而簽發之系爭本票，經提示後未付款，依票據法
    律關係請求原告給付票款100萬元，經本院以前A案確定判決
    認定被告主張有理由，原告應給付被告100萬元，及自108年
    4月1日起至清償日止，按年息6%計算之利息等情。又被告於
    109年3月12日起訴主張以上開同一消費借貸法律關係請求原
    告給付借款100萬元，經臺灣高等法院花蓮分院以前B案二審
    判決駁回被告之請求確定等節。有本院調取之前A、B案卷宗
    核閱無誤，應可信為真。又被告另於108年12月23日持前A案
    判決為執行名義向本院民事執行處對原告聲請強制執行，聲
    請執行金額為原告應給付被告100萬元，及自108年4月1日起
    至清償日止，按年息6%計算之利息等。經本院以108年度司
    執字第22682號強制執行（下稱系爭執行）事件處理後，將
    原告名下之土地為拍賣並獲款1,222,666元，被告因上開債
    權共獲分配：⑴執行費8,087元、⑵執行必要費用25,115元、⑶
    債權原本100萬元、⑷利息部分自108年4月1日起至110年1月6
    日止共647天按年息6%計算之金額共106,356元、⑸程序費用
    （即前A案訴訟費用）10,900元，共計1,150,458元等節，亦
    有本院調取之系爭執行卷所附之被告強制執行聲請狀、判決
    書、強制執行金額計算書等在卷可參（該卷宗第3至6頁、第
    243頁），亦可信為真。
　㈡按意思表示之內容有錯誤，或表意人若知其事情即不為意思
    表示者，表意人得將其意思表示撤銷之。但以其錯誤或不知
    事情，非由表意人自己之過失者為限。當事人之資格或物之
    性質，若交易上認為重要者，其錯誤，視為意思表示內容之
    錯誤。無法律上之原因而受利益，致他人受損害者，應返還
    其利益。雖有法律上之原因，而其後已不存在者，亦同。清
    償人所提出之給付，應先抵充費用，次充利息，次充原本。
    民法第88條、第179條、第323條前段定有明文。民法第323
    條規定所謂之費用，應指債權人為實現債權所支出之必要費
    用，例如訴訟費用、執行費用等。
　㈢經查，原告於110年2月24日本院於系爭B案第一審言詞辯論期
    日主張其有於109年2月10日給付被告20萬元，作為請求被告
    停止系爭強制執行等語（見前B案一審卷第93頁），原告於
    當庭承認有於該日收受20萬元（見前B案一審卷第94頁）。
    由此觀之，原告於109年2月10日給付之上述20萬元應即為清
    償本件100萬元之債務。被告雖辯稱其係因上述原因而意思
    表示錯誤說有收到20萬元，並撤銷該意思表示，然依上開規
    定，表意人須先證明其係非因自己過失所致，始能撤銷，而
    被告並未提出任何證據證明其非因自己之過失而為收受20萬
    元陳述之意思表示，是被告所辯而可撤銷該意思表示，並不
    足採。
　㈣據此，原告既已於109年2月10日有給付被告20萬元以清償上
    開債務，被告於系爭執行事件並未陳報而仍以原執行名義所
    示之金額請求並取得上開項目所示之執行款共1,150,458元
    ，則原告因遭強制執行而溢付予被告之金額，自得依民法第
    179條規定請求被告返還。
　㈤又依民法第323條之規定，清償之給付抵充之順序為費用、利
    息、本金，而原告於109年2月10日所為之清償給付20萬元，
    自應依上開規定順序為抵充。又就該日前所發生有關本件債
    務之費用部分，包括被告分別於108年8月13日繳納之前A案
    一審訴訟費用10,900元、108年12月23日繳納之系爭執行費
    用8,087元、108年12月23日於系爭執行事件中繳納之地政規
    費20元、109年1月7日於系爭執行事件中繳納之地政規費40
    元、109年1月7日於系爭執行事件中繳納之戶政規費15元，
    以上共計19,062元等節，此有本院調取之前A案一審卷所附
    之收據、系爭執行卷附之收據及強制執行金額計算書可佐（
    見前A案一審卷第9頁、系爭執行卷第2頁、第243頁），應可
    信為真。故原告給付之上開20萬元，先抵充上開費用金額19
    ,062元後，金額為180,938元。再者，上開債務於109年2月1
    0日前所發生之利息金額應為51,781元（即100萬元自108年4
    月1日起至109年2月9日之間共315天之利息，計算式：100萬
    ×315/365×6%＝51,781，小數點後位四捨五入），抵充後，金
    額為129,157元，此金額再抵充原本100萬元後，原告所負本
    件對被告之債務金額應為債權原本870,843元及自109年2月1
    0日起至110年1月6日止按年息6%計算之利息，此部分金額合
    計為918,370元（計算式：870,843＋870,843×332/365×6%＝91
    8,370，小數點後位四捨五入）、及109年2月10日之後始發
    生之系爭執行事件之執行必要費用25,040元（即包括109年2
    月17日地政規費800元、109年4月24日地政規費4,800元、10
    9年4月28日開鎖費1,500元、109年4月29日員警差旅費200元
    、109年7月1日複丈費12,000元、109年7月22日員警差旅費2
    00元、109年7月23日鑑價費5,500元、109年11月4日地政規
    費40元，共計25,040元，見系爭執行卷第243頁所附強制執
    行金額計算書），以上合計共943,410元，又被告因系爭執
    行已獲得執行款1,150,458元，故兩者之差額即207,048元，
    屬被告無法律上原因而獲得之款項，原告依民法第179條規
    定，請求被告返還207,048元範圍之金額，即為有理由，應
    予准許，逾此範圍之請求，則無理由。
四、綜上所述，原告依民法第179條規定，請求被告返還207,048
    元，及自起訴狀繕本送達被告翌日即111年11月8日（見本院
    卷第49頁所附送達證書）起至清償日止，按年息5%計算之利
    息等，為有理由，應予准許，逾此範圍之請求，則無理由，
    應予駁回。
五、本件係就民事訴訟法第427條訴訟適用簡易程序所為部分被
    告敗訴之判決，於原告勝訴部分，依同法第389條第1項第3
    款之規定，應依職權宣告假執行。另被告就原告勝訴部分陳
    明願供擔保，聲請宣告免為假執行，合於法律規定，爰酌定
    相當之擔保金額宣告之。
六、訴訟費用負擔之依據：民事訴訟法第79條。
中　　華　　民　　國　　111 　年　　11　　月　　24　　日
                  花蓮簡易庭    法  官  鍾志雄
以上正本係照原本作成。
如不服本判決，應於送達後20日內，向本院提出上訴狀並表明上
訴理由(均須按他造當事人之人數附繕本並繳納上訴裁判費)。如
委任律師提起上訴者，亦應一併繳納上訴審裁判費。
中　　華　　民　　國　　111 　年　　11　　月　　24　　日
                                書記官  胡釋云